臺灣屏東地方法院刑事判決　　　　　　　95年度訴字第1109號
公　訴　人　臺灣屏東地方法院檢察署檢察官
被　　　告　丙○○
　　　　　　　　　　（現另案於臺灣屏東監獄執行中）
指定辯護人　本院公設辯護人甲○○
上列被告因殺人未遂案件，經檢察官提起公訴（95年度偵字第
5833號），本院判決如下：
    主  文
丙○○殺人未遂，累犯，處有期徒刑捌年陸月。
    事  實
一、丙○○前於民國82年間因肅清煙毒條例等案件，由本院以82
    年度訴字第774 號判決判處應執行有期徒刑3 年7 月；又於
    83年間因肅清煙毒條例案件，由本院以83年度訴字第1040號
    判決判處有期徒刑5 年，經上訴臺灣高等法院以84年度上訴
    字第1090號駁回上訴確定；上開二罪接續執行，丙○○於83
    年10月4 日入監服刑，於87年6 月11日假釋出監（殘刑4 年
    7 月11日），嗣經撤銷假釋，復於89年7 月7 日入監執行上
    開殘刑，迨於93年11月15日因縮刑期滿執行完畢出監。
二、詎丙○○仍不知悔改，於95年3 月22日16時許，因懷疑丁○○向警洩密其施用毒品，遂至屏東市新振巷4 號之乙○○家
    中，見乙○○、丁○○及乙○○之弟張芳寅正在泡茶聊天，
    丙○○稱要殺某人後，復離去乙○○家前往屏東市○○路人
    愛醫院附近之刀舖購買鐵製長約1 尺、寬4 公分之刀子1 把
    （未扣案），迨於同日約18時、19時許，丙○○攜前揭刀子
    前往乙○○之前揭住處，見丁○○在泡茶，即不發一語持刀
    由上而下朝丁○○之手臂砍下，丁○○旋轉身往後方逃離，
    丙○○持刀追趕，追上後再朝丁○○右胸刺一刀，再朝丁○○之身體揮砍，其中三刀砍中丁○○之胸部、手、腿部等身
    體部位，而造成丁○○失血性休克，並受有右橈骨開放性骨
    折、右胸穿刺傷、左手第四指外傷性截肢、右手腕割傷併橈
    動脈割傷、右膝穿刺傷併膕動脈割傷等傷害，乙○○見狀佯
    稱警察已到場，丙○○始停手迅速逃離現場，由乙○○、張
    芳寅將丁○○送醫救治，丁○○始倖免於難。
三、案經丁○○訴由屏東縣警察局屏東分局報告臺灣屏東地方法
    院檢察署檢察官偵查起訴。
    理  由
壹、程序方面
一、按被告以外之人於檢察事務官、司法警察官或司法警察調查
    中所為之陳述，與審判中不符時，其先前之陳述，與審判中
    不符時，其先前之陳述具有較可信之特別情況，且為證明犯
    罪事實存否所必要者，得為證據，刑事訴訟法第159 條之2
    定有明文。查證人丁○○、乙○○於警詢中之供述，其供述
    時間點距離案發時間較為接近，記憶應較為清晰，其供述應
    較為接近真實，雖於司法警察調查時所為之陳述與審判中不
    符，惟觀諸證人丁○○、乙○○均未提及於警詢中之供述並
    非出於其自由意思，故是本院審酌證人上開警詢筆錄作成時
    ，較無人情施壓或干擾，亦無不當取供之情形，且證人之陳
    述及證述大致均相符，堪認其於警詢時所為之陳述，客觀上
    具有較可信之特別情況，且亦為證明被告犯罪事實存否所必
    要，依上揭規定，其於警詢中之證言自有證據能力。
二、按被告以外之人於審判中死亡者，其於司法警察官或司法警
    察調查中所為之陳述，經證明具有可信之特別情況，且為證
    明犯罪事實之存否所必要者，得為證據，刑事訴訟法第159
    條之3 第1 款定有明文。查本案證人張芳寅已於95年12月27
    日死亡乙節，有戶籍謄本、臺灣屏東地方法院檢察署相驗屍
    體相明書及死亡登記申請書各1 紙在卷可憑（本院卷第170
    至第172 頁），而證人張芳寅於警詢中就被告之犯罪事實指
    陳明確，核與本件相關事證相符（詳如下述），又證人張芳
    寅於警詢之陳述出於自由意思，且無其他外力干擾，具有可
    信之特別情形，且為證明犯罪事實之存否所必要，依刑事訴
    訟法第159 條之3 第1 款規定，應得為證據。
三、按被告以外之人（包括證人、鑑定人、告訴人、被害人及共
    同被告等）於審判外之陳述雖不符刑事訴訟法第159 條之1
    至之4 等四條之規定，而經當事人於審判程序同意作為證據
    ，法院審酌該言詞陳述或書面陳述作成時之情況，認為適當
    者，亦得為證據；當事人、代理人或辯護人於法院調查證據
    時，知有刑事訴訟法第159 條第1 項不得為證據之情形，而
    未於言詞辯論終結前聲明異議者，視為有前項之同意，同法
    第159 條之5 定有明文。立法意旨在於傳聞證據未經當事人
    之反對詰問予以核實，原則上先予排除。惟若當事人已放棄
    反對詰問權，於審判程序中表明同意該等傳聞證據可作為證
    據；或於言詞辯論終結前未聲明異議，基於尊重當事人對傳
    聞證據之處分權，及證據資料愈豐富，愈有助於真實發見之
    理念，且強化言詞辯論主義，使訴訟程序得以順暢進行，上
    開傳聞證據亦均具有證據能力。經查，本件被害人丁○○之
    財團法人長庚紀念醫院高雄分院（下稱長庚醫院）之診斷證
    明書、長庚醫院96年1 月4 日 (95) 長庚院高字第5C1977號
    函附之丁○○就診之病歷資料（含病歷、手術報告、護理記
    錄等），雖均係審判外之陳述而屬傳聞證明證據，被告及辯
    護人知有此情事，而未於言詞辯論終結前聲明異議，視為有
    同法第159 條之4 第1 項之同意，且本院審酌上開診斷證明
    書及病歷資料製作當時之情況，並不違法之情事，故認為適
    當而得為證據。
貳、實體方面
一、訊據被告丙○○固坦承其於前開時、地，確實有持刀揮砍丁○○之事實，惟矢口否認有何殺人未遂之犯行，辯稱：我平
    時都向丁○○拿毒品，因當天我沒湊到新臺幣（下同）1 萬
    5 千元，所以他不賣我，我一時生氣加上毒癮發作，才在當
    天去民生路的刀舖買刀，一開始是砍他的手，因為他反抗掙
    扎，刀才傷到其他部分，我印象中砍了他二、三刀，過程幾
    分鐘而已云云。經查：
(一)被告於前揭時、地，因不滿丁○○，持新買鋒利之長1 尺、
    寬4 、5 公分之刀子1 把，至乙○○家中，朝丁○○之手臂
    砍下，丁○○即起身逃跑，被告緊追在後，並仍持刀揮砍數
    刀，丁○○身中3 刀，致丁○○失血性休克，並受有右橈骨
    開放性骨折、右胸穿刺傷、左手第四指外傷性截肢、右手腕
    割傷併橈動脈割傷、右膝穿刺傷併膕動脈割傷等傷害，業據
    告訴人即證人丁○○於警詢、本院審理中指訴綦詳，而被告
    於警詢、偵訊及本院審理時均不否認有持刀砍丁○○手臂及
    身體之犯行，並有長庚醫院95年3 月31日診斷證明書1 紙（
    見屏警分刑字第09500031907 號卷【下稱屏警卷】第20頁）
    、長庚醫院病歷資料所附照片5 幀（見本院卷第63頁）及現
    場照片8 幀（見本院卷第24頁至第27頁）及在卷可稽，復與
    證人乙○○於警詢及本院審理中、證人張芳寅於警詢中證述
    相符，足認告訴人丁○○所證述為被告持刀砍傷等情，與事
    實相符，應堪認定。
(二)被告於本院審理時雖辯稱：第一次去乙○○家中要向丁○○
    買毒品時只有3 千元，所以乙○○不賣我，因為乙○○一包
    毒品賣1 萬5 千元，於是我又籌了6 千元，再去刀舖花1 千
    元買刀，而我沒有別的門路，只能向乙○○買毒品等情（見
    本院卷226 頁、第227 頁），然經證人丁○○於本院審理時
    證述：被告因被警察抓到派出所，以為係伊告密，先至乙○○之住處說要殺某某人後離去，隨後又返回乙○○住處中，
    對伊罵三字經後，刀隨即砍下，並且稱「沒有機會讓你討回
    來」等語明確（見本院卷第211 頁至第214 頁），衡諸一般
    毒品交易情形，如為最下游施用毒品者，其購買之最小單位
    數量罕以1 萬5 千元計價，且依販賣毒品者，如有管道銷售
    ，購毒者僅有3 千元，在有利可圖並與購毒者熟識之情形下
    ，尚乏拒絕販賣之理，況被告並非全然無資金，尚可向其他
    販賣毒品者購買較為少數量之毒品抵癮，是被告就其下手動
    機之所辯，顯與常情有違，參以被告於本院審理時自承確實
    在95年3 月22日前有因施用毒品為警查獲而經具保飭回等語
    ，核與證人丁○○所指相符，是應依證人丁○○所陳較為可
    信，被告所辯，尚難置信，委無足採。至於證人乙○○先於
    警詢時陳稱與被告不熟、不知被告真實姓名等語，嗣後又於
    本院審理時翻異前詞稱伊與被告、被害人均為熟識之好友等
    語在卷，足徵證人乙○○因係受有人情壓力，其先前所述係
    基於迴避及迴護被告之詞，故證人乙○○所稱在場沒有聽到
    被告對丁○○說「沒有讓你討回來的機會」，應係出於維護
    之詞，尚難採信。
(三)又被告以案發當時毒癮發作，加上對被害人不滿，始持刀相
    向給予教訓，就如何下手之情節均無印象云云，惟依被告於
    本院審理時所稱：第一次去乙○○家中要向丁○○買毒品時
    只有3 千元，所以乙○○不賣我，於是我又籌了6 千元，再
    去刀舖花1 千元買刀，…事後將刀子丟到勝利路邊的加油站
    垃圾桶內等語（見本院卷226 頁、第227 頁），足見被告就
    案發前購買兇器及事後如何處理兇器均記憶清晰，至於偵、
    審中均以毒癮發作、記憶不清為由抗辯，顯係卸責之詞，不
    足採信。
(四)按刑法上殺人罪與傷害罪之區別，應視行為人有無殺意為斷
    ，而判斷行為人是否具有殺人故意，雖被害人受傷部位、傷
    痕之多寡、是否為致命部位、受傷之程度、下手輕重、兇器
    種類及行為人與被害人間之關係等，不能據為認定有無殺意
    之唯一標準，但加害人之下手情形如何，於審究犯意方面，
    仍不失為重要參考資料。查人體胸腔係為身體之重要部位，
    且極為脆弱，一旦以利刃揮砍該等部位，足以導致心、肺藏
    大量出血死亡等情，此為一般人所週知而得預見之事。而未
    扣案之刀子，依被告及證人乙○○、張芳寅所陳，長約1 尺
    、刀面寬度約4 、5 公分，且為被告在案發當日所購買之新
    刀，且被告朝向丁○○下手之第一刀即朝手臂為之，即造成
    丁○○手臂骨折之情形，此分別有證人乙○○、張芳寅於警
    詢之證述（見屏警卷第9 頁、第13頁）、證人丁○○於本院
    審理時證述（見本院卷第212 頁）明確及診斷證明書記載「
    右橈骨骨折」明確在卷，顯見上開行兇之刀子質地甚為鋒利
    。又觀之本案被告竟持前揭刀子1 把，朝證人丁○○之手臂
    、胸部揮砍，且在證人丁○○起身自客廳往廚房逃跑亦無反
    抗能力之情形下，被告仍繼續追趕砍之，過程約1 、2 分鐘
    ，直至證人乙○○佯稱警察到場後，被告始離去，而致證人
    丁○○發生失血性休克，並受有右胸穿刺傷、左手第四指外
    傷性截肢、右手腕割傷併橈動脈割傷及右膝刺傷併膕動脈割
    傷等情，此有證人乙○○於本院審理時證述明確（見本院卷
    第206 頁）及長庚醫院診斷證明書、病歷資料在卷可參，佐
    以病歷資料所附之照片（見本院卷第63頁、第64頁）可知：
    被告胸部所受之傷害距離肺部位置極為接近，且創傷之傷口
    非小，又被告手指及膝部、腕部之創傷均非小，深可見骨，
    顯見被告下手之力道非微，而殺意甚堅。被告於第一刀下手
    時，已造成被害人手臂創傷，猶又從後追趕揮砍，直至乙○○佯稱警察到場始罷手離去，顯見其並非單純教訓、傷害之
    意，其實施加害行為時，應有使人喪失生命之殺人故意至明
    。至辯護人雖以被告案發時精神狀況不佳為由，無法辨識所
    下手之部位是否為人體重要部分，故不能認為有殺人之犯意
    置辯，惟如上所述，依被告所持之兇器至為銳利、下手力道
    之猛烈、實施之時間達數分鐘及追躡被害人揮砍之綜合情狀
    判斷，尚難認為被告僅有傷害之犯意。
(四)綜上所述，被告辯稱無殺人犯意云云，顯為脫免罪責之語，
    不足採。本件事證明確，被告前開犯行，洵堪認定。
二、論罪科刑
(一)比較新舊法：按「行為後法律有變更者，適用行為時之法律
    。但行為後之法律有利於行為人者，適用最有利於行為人之
    法律。」刑法第2 條第1 項定有明文。查被告行為後，於94
    年2 月2 日公布而於95年7 月1 日施行之修正刑法第64條第
    2 項、第65條第2 項規定，死刑減輕者為無期徒刑、無期徒
    刑減輕者為20年以下15年以上有期徒刑，較修正前刑法第64
    條第2 項、第65條第2 項規定，死刑減輕者為無期徒刑或為
    15年以下12年以上有期徒刑、無期徒刑減輕者為7 年以上有
    期徒刑，對被告為不利，故以適用行為時之刑法第64條第2
    項、第65條第2 項對被告較為有利，應依被告所涉全部罪刑
    比較結果，依刑法第2 條第1 項前段之規定，認以整體適用
    修正前刑法之規定。
(二)核被告所為，係犯刑法第271 條第2 項、第1 項之殺人未遂
    罪。查被告前於82年間因肅清煙毒條例等案件，由本院以82
    年度訴字第774 號判決判處應執行有期徒刑3 年7 月；又於
    83年間因肅清煙毒條例案件，由本院以83年度訴字第1040號
    判決判處有期徒刑5 年，經上訴臺灣高等法院以84年度上訴
    字第1090號駁回上訴確定；上開二罪接續執行，被告於83年
    10 月4日入監服刑，於87年6 月11日假釋出監（殘刑4 年7
    月11日），嗣經撤銷假釋，復於89年7 月7 日入監執行上開
    殘刑，迨於93年11月15日因縮刑期滿執行完畢出監等節，有
    臺灣高等法院被告前案紀錄表1 份在卷可按，其受有期徒刑
    執行完畢，於5 年以內故意再犯本件最重本刑為有期徒刑以
    上之罪，不論依修正前之刑法第47條，或修正後之刑法第47
    條第1 項之規定，均構成累犯，對被告而言並無有利或不利
    之情形，自不生新舊法比較之問題，逕依修正後刑法第47條
    第1 項，論以累犯，並加重其刑。又被告已著手於殺人犯行
    之實行而不遂，為未遂犯，爰依刑法第25條第2 項規定，減
    輕其刑（修正前刑法第26條前段有關一般未遂犯之處罰效果
    移列新刑法第25條第2 項後段，因不屬於刑罰法律之變更，
    自無刑法第2 條第1 項比較新舊法之問題）。其有上開加重
    減輕事由，應依法先加後減之。爰審酌被告素行非佳，有殺
    人、施用毒品等前科，有本院卷存臺灣高等法院被告前案紀
    錄表1 紙可證，其僅因細故衝突，即購買刀子對被害人暴力
    相向，其中深及胸腔，僅差釐米及於肺臟，險致被害人死亡
    ，並造成被害人受有手指截肢之難以復原傷害，且犯罪後被
    告始終否認殺人，並託詞係因施用毒品所致，自應受相當之
    刑事非難，惟犯後尚知悔意等一切情狀，量處如主文所示之
    刑，以示懲戒。至被告所有且供殺人用之刀子1 把，經被告
    陳明於案發後，棄置於屏東市○○路上加油站旁之垃圾桶等
    語明確（見本院卷第226 頁），因未扣案，已經被告丟棄，
    尚無積極證據證明上開刀子現仍存在，爰不予宣告沒收，附
    此敘明。
據上論結，應依刑事訴訟法刑事訴訟法第299 條第1 項前段，刑
法第2 條第1 項、第271 條第2 項、第1 項、第47條第1 項、第
25條第2 項，判決如主文。
本案經檢察官鍾仁松到庭執行職務。
中　　華　　民　　國　　96　　年　　6 　　月　　11　　日
                  刑事第二庭  審判長法  官  羅森德
                                    法  官  陳松檀
                                    法  官  陳海寧
以上正本證明與原本無異。
如不服本判決應於收受本判決送達後十日內向本院提出上訴書狀
，其未敘述上訴理由者，並得於提起上訴後十日內向本院補提理
由書狀（均須按他造當事人之人數附繕本）「切勿逕送上級法院
」
中　　華　　民　　國　　96　　年　　6 　　月　　15　　日
                                    書記官  馮得弟
附錄本案論罪科刑法條：
刑法第271條
殺人者，處死刑、無期徒刑或10年以上有期徒刑。
前項之未遂犯罰之。
預備犯第1 項之罪者，處2 年以下有期徒刑。
